臺灣高雄地方法院民事判決　　　　　　 99年度家訴字第114號
原　　　告　甲○○  　
訴訟代理人　陳劍英律師
被　　　告　乙○○　
訴訟代理人　呂富田律師
上列當事人間請求確認遺囑無效事件，本院於民國100 年4 月7
日言詞辯論終結，判決如下：
    主  文
原告之訴駁回。
訴訟費用由原告負擔。 
    事實及理由
一、原告主張：
  (一)原告為訴外人丙○○之胞兄，被告為丙○○之姪女。而原告
    前於民國39年8 月10日為其伯父丁○○收養，嗣丁○○於67
    年2 月10日死亡，經原告向福建金門地方法院聲請終止收養
    關係，福建金門地方法院於99年3 月31日以99年度養聲字第
    1 號裁定許可終止原告與丁○○間之收養關係，該裁定並於
    同年4 月16日確定在案。而丙○○業於95年10月25日因肝、
    腎衰竭而高雄阮綜合醫院死亡，其未婚且無子女，父母皆歿
    ，兄弟姊妹僅餘原告1 人尚存，是原告依法應為丙○○之法
    定繼承人，被告並無繼承權。
  (二)丙○○於病危住進阮綜合醫院時，被告竟未通知身為丙○○
    胞兄之原告，且丙○○雖於95年10月22日立有代筆遺囑1 份
    （下稱系爭遺囑），惟當時丙○○業已病危昏迷，無意識且
    無法言語，系爭遺囑之代筆人郭忠護、見證人戊○○、己○○
    與丙○○並不相識，當時亦無丙○○之親人在場參與系爭
    遺囑成立，是系爭遺囑應係經偽造，自屬無效之遺囑。又系
    爭遺囑已載明其遺產由被告繼承，並非遺贈，惟郭忠護、戊○○及己○○於95年10月27日，卻向民間公證人伍婉嫻聲明
    丙○○係欲將其財產遺贈予被告，顯然於法不合，另丙○○
    之遺產管理人林復華律師，於本院97年度家催字第47號裁定
    之公示催告程序中，亦將繼承改為遺贈，且林復華律師將
    丙○○所遺不動產，以遺贈為由移轉登記予被告，均屬於法不
    合。綜上，系爭遺囑應屬無效，且原告為丙○○之法定繼承
    人，原告依法有提起確認訴訟之法律上利益，原告爰依民事
    訴訟法第247 條規定提起本訴，並聲明：確認系爭遺囑無效
    等語
二、被告之答辯：
  (一)被繼承人丙○○前於95年10月25日死亡，丙○○生前於95年
    10月22日立系爭遺囑，願將其全部遺產遺贈予其姪女即被告
    。而丙○○死亡時並無配偶，亦無子女，其父母及兄弟姊妹
    ，除原告於39年8 月10日由丁○○收養外，其餘之人均已死
    亡，嗣經本院於96年12月27日以96年度財管字第148 號裁定
    選任林復華律師擔任丙○○之遺產管理人，並經本院於97年
    2 月29日以97年度家催字第47號裁定准許對丙○○之繼承人
    、債權人及受遺贈人為公示催告程序，嗣公示催告期間於98
    年5 月19日屆滿，於公示催告期間有債權人陳報債權及被告
    聲明願受遺贈，並無繼承人為繼承之聲明。而原告與丙○○
    固為兄妹關係，惟渠2 人間之親屬權利義務關係，因原告於
    39 年8月10日由丁○○收養而停止，嗣於99年3 月31日始經
    福建金門地方法院以上揭裁定許可終止收養關係，則原告於
    丙○○95年10月25日死亡時，原告與丙○○間之親屬權利義
    務關係停止，原告自非丙○○之法定繼承人，原告並無私法
    上地位受侵害之危險，自難認原告有何即受確認判決之法律
    上利益，是原告提起本件確認訴訟，於法不合。
  (二)本件被告係丙○○之姪女，丙○○之父母早逝，其未婚且無
    子女，自幼喜愛被告，並欲收養被告為養女，惟因丙○○之
    年齡僅長被告17歲，無法辦理收養，然姑姪二人來往仍密切
    。又丙○○之兄弟姊妹7 人，除原告由丁○○收養外，均已
    過世，因此丙○○生前即曾向被告及被告之親人表示其遺產
    將由被告繼承。嗣丙○○於95年10月初生病即由被告照顧，
    並於95年10月7 日由被告送往阮綜合醫院治療，嗣雖因病危
    住進加護病房，但經治療病情已好轉，嗣丙○○意識清楚後
    於同年10月18日轉入普通病房由被告陪伴。嗣於同年月22日
    中午，丙○○向被告表示要立遺囑，並將郭忠護名片予被告
    ，請被告通知郭忠護前來辦理立遺囑之事宜，被告遂以手機
    通知郭忠護，經郭忠護表示同意到場，嗣被告向丙○○表示
    是否可找丙○○之友人戊○○、己○○到場擔任見證人，經
    丙○○同意，被告即聯絡戊○○、己○○，嗣郭忠護、戊○○
    、己○○先後到場，當場由丙○○指定渠三人為見證人並
    口述願將遺產全部遺贈予被告之遺囑內容，由郭忠護代筆書
    寫並宣讀、講解，經丙○○認可後，記明95年10月22日及代
    筆人郭忠護，見證人戊○○、己○○亦同行簽名，丙○○因
    無法簽名而以捺指印代之，而完成系爭遺囑。是系爭遺囑符
    合民法第1194條法定要件之規定，絕非偽造，原告主張系爭
    遺囑係偽造，並無理由。綜上，原告訴請確認系爭遺囑無效
    ，為無理由，請予駁回等語。
三、本件原告主張其為丙○○之胞兄，被告為丙○○之姪女，而
    原告前於39年8 月10日為其伯父丁○○收養，嗣丁○○於67
    年2 月10日死亡，經原告向福建金門地方法院聲請終止收養
    關係，福建金門地方法院於99年3 月31日以99年度養聲字第
    1 號裁定許可終止原告與丁○○間之收養關係，該裁定並於
    同年4 月16日確定在案等情，業據原告提出原告及丙○○之
    戶籍謄本各1 份為證，且經本院依職權調閱福建金門地方法
    院99年度養聲字第1 號卷宗核閱屬實，被告對此亦未表示爭
    執，應堪信屬實。另原告主張丙○○於95年10月25日因肝、
    腎衰竭，於高雄阮綜合醫院病故，丙○○死亡時未婚且無子
    女，父母皆歿，兄弟姊妹僅餘原告1 人尚存等情，亦據原告
    提出丙○○之阮綜合醫院死亡證明書（本院卷第7 頁）1 份
    為證，被告對上揭事實亦不予爭執，是原告上揭主張亦堪信
    為真實。
四、原告主張丙○○雖於95年10月22日立有系爭遺囑，惟當時
    丙○○業已病危昏迷，無意識且無法言語，且系爭遺囑之代筆
    人郭忠護、見證人戊○○、己○○與丙○○並不相識，當時
    亦無丙○○之親人在場參與系爭遺囑成立，是系爭遺囑應係
    經偽造等語，惟被告否認，並為上揭辯解，則原告自應就其
    上揭主張系爭遺囑係經偽造之事實，依民事訴訟法第277 條
    第1 項前段規定，負舉證之責，經查：
  (一)原告就其上揭主張丙○○於95年10月22日立系爭遺囑當時，
    業已病危昏迷，無意識且無法言語之事實，並未舉出相關證
    據以實其說，而被告對此辯稱：95年10月22日當天丙○○之
    意識狀態都很清醒，她覺得她身體狀況不穩定，所以想要立
    遺囑等語（本院卷第178 頁），另經本院依職權調閱台灣高
    雄地方法院檢察署95年度他字第9941號、96年度偵字第1710
    2 號卷宗（該案件係他人匿名檢舉被告及郭忠護有偽造系爭
    遺囑之罪嫌，嗣經檢察官偵查後，因查無積極證據證明被告
    及郭忠護涉有偽造文書之犯行，認被告及郭忠護均犯罪嫌疑
    不足而為不起訴處分），郭忠護於該案件偵查中供稱：伊到
    阮綜合醫院時約中午1 時許，她的意識清醒，我還簽她的手
    ，丙○○小聲的告訴我她要立遺囑，但無法寫字，手沒有力
    ，所以我才幫她寫遺囑，一直到我離開時她仍意識清醒等語
    【見95年度他字第9941號卷宗第18頁（下稱他字案卷宗）】
    ，證人戊○○、己○○於該案件偵查中均證稱：丙○○立遺
    囑時我們有在場，是乙○○通知我們到的，我們到達時約中
    午1 、2 時，當時丙○○意識清醒，郭忠護有唸遺囑給她聽
    ，她有同意，丙○○從頭到尾都清醒也有同意等語（見他字
    案卷宗第22頁），是被告及丙○○成立系爭遺囑當時在場之
    見證人郭忠護、戊○○、己○○等人，均一致陳述丙○○於
    製作系爭遺囑過程係處於意識清楚之狀態。又經本院向阮綜
    合醫院函調丙○○之就診病歷，經該醫院於99年12月17日以
    阮醫教字第0990000679號函覆並檢附丙○○之病歷資料（本
    院卷第63至136 頁），經本院核閱上揭病歷資料內容，丙○○
    於95年10月22日當日意識清楚，精神顯疲倦等情（本院卷
    第126 頁及背面），是丙○○上揭病歷資料並無丙○○於95
    年10月22日當日有病危昏迷或精神處於無意識狀態之記載。
    從而，本院綜合參酌上揭事證，認原告主張丙○○於成立系
    爭遺囑當時，係病危昏迷，無意識且無法言語云云，不足採
    信。
  (二)原告另主張系爭遺囑之代筆人郭忠護、見證人戊○○、己○○
    與丙○○並不相識，當時亦無丙○○之親人在場參與系爭
    遺囑成立等語，惟查，依民法第1194規定：「代筆遺囑，由
    遺囑人指定三人以上之見證人，由遺囑人口述遺囑意旨，使
    見證人中之一人筆記、宣讀、講解，經遺囑人認可後，記明
    年、月、日及代筆人之姓名，由見證人全體及遺囑人同行簽
    名，遺囑人不能簽名者，應按指印代之。」，而本件丙○○
    成立系爭遺囑之過程，業經被告於本院審理中陳述：95年12
    月22日當天丙○○意識狀態都很清醒，她覺得她身體狀況不
    穩定，所以想要立遺囑，其實之前，她就願意把她名下財產
    過戶給我，但是我拒絕。我就請郭忠護代書過來寫代筆遺囑
    ，郭代書說需要二個證人，經丙○○同意，我就找我的朋友
    戊○○、己○○過來當見證人，丙○○也認識他們二人。他
    們二人來後就在醫院寫了這份遺囑，由丙○○陳述遺囑內容
    ，郭代書代筆，寫完後，郭代書有宣讀給丙○○聽，她同意
    就蓋手印了，然後見證人戊○○、己○○簽名蓋章等語甚詳
    ，且經本院核閱系爭遺囑之內容（本院卷第6 頁），其有載
    明丙○○立代筆遺囑之旨，並記載丙○○與被告間平時互相
    照顧，丙○○將被告視為親生女兒看待，丙○○願於其百年
    後將所有能領取現款、動產、不動產及保險金，均由乙○○
    即被告繼承等遺囑之相關內容，其後並載明日期95年10月22
    日，代筆人兼見證人郭忠護、見證人戊○○、己○○均簽名
    蓋章，立遺囑人丙○○部分載明無法簽名而按指印等情，是
    上揭丙○○成立立系爭遺囑之過程及內容，均符合民法第11
    94條代筆遺囑之規定。又民法第1198條規定：「下列之人，
    不得為遺囑見證人：一、未成年人。二、受監護或輔助宣告
    之人。三、繼承人及其配偶或其直系血親。四、受遺贈人及
    其配偶或其直系血親。五、為公證人或代行公證職務人之同
    居人助理人或受僱人。」，而本件系爭遺囑之見證人即郭忠護
    、戊○○、己○○等3 人並無上揭法條不得為遺囑見證人
    之情形，是原告上開主張郭忠護、戊○○、己○○與丙○○
    並不相識，當時亦無丙○○之親人在場參與系爭遺囑成立，
    系爭遺囑應屬無效等語，顯屬無據，不足為採。
五、原告另主張：系爭遺囑已載明其遺產由被告繼承，並非遺贈
    ，惟郭忠護、戊○○及己○○嗣於95年10月27日，卻向民間
    公證人伍婉嫻聲明丙○○係欲將其財產遺贈予被告，顯然於
    法不合，另丙○○之遺產管理人林復華律師，於本院97年度
    家催字第47號裁定之公示催告程序中，亦將繼承改為遺贈，
    且林復華律師將丙○○所遺不動產，以遺贈為由移轉登記予
    被告，亦於法不合等語，經查：
  (一)按「解釋意思表示，應探求當事人之真意，不得拘泥於所用
    之辭句。」，民法第98條定有明文。本件系爭遺囑記載丙○○
    願於其百年後將所有能領取現款、動產、不動產及保險金
    ，均由乙○○即被告繼承等語，其雖使用「繼承」一詞，然
    觀之系爭遺囑全部內容，丙○○顯係表達其願於死亡後，將
    其所有財產包含保險金均遺贈予被告之意，應無疑義。至於
    原告主張：郭忠護、戊○○及己○○於95年10月27日，向民
    間公證人伍婉嫻聲明丙○○係欲將其財產遺贈予被告一節，
    經本院核閱被告提出之民間公證人伍婉嫻事務所95年度雄院
    民公嫻字第00612 號公證書及聲明書之內容（本院卷第155
    至158 頁），郭忠護、戊○○、己○○等人係於95年10月27
    日，至民間公證人伍婉嫻事務所，提出渠3 人具名之聲明書
    1 份，請求公證人伍婉嫻就該聲明書予以公證，經公證人伍
    婉嫻同意公證而作成公證書，而上揭聲明書係記載渠3 人受
    丙○○委託，擔任系爭遺囑之代筆人及見證人，系爭遺囑已
    於95年10月22日製作完成，丙○○於系爭遺囑中明確表示願
    將其所有一切財產遺贈予姪女乙○○，渠3 人提出聲明書表
    明上揭陳述均屬實等語，是郭忠護等人係提出渠3 人具名之
    聲明書請求公證人公證，且丙○○於系爭遺囑中係表示願將
    所有財產遺贈予被告之意，已如上述，則郭忠護等人於聲明
    書中陳述丙○○明確表示願將其所有一切財產遺贈予姪女乙○○等語，與系爭遺囑之意旨並無二致。從而，原告上揭主
    張郭忠護等3 人於95年10月27日，向民間公證人伍婉嫻聲明
    丙○○係欲將其財產遺贈予被告，係於法不合云云，並不足
    採。
  (二)次查，被告於96年10月23日向本院聲請選任丙○○之遺產管
    理人，經本院於96年12月27日以96年度財管字第148 號裁定
    選任林復華律師擔任遺產管理人，嗣林復華律師聲請本院為
    公示催告，經本院於97年2 月29日以97年度家催字第47號裁
    定，准許對丙○○之繼承人、債權人及受遺贈人為公示催告
    程序，嗣公示催告期間於98年5 月19日屆滿，於公示催告期
    間有債權人即高雄市稅捐稽徵處鹽埕分處申報債權及被告聲
    明願受遺贈，經林復華律師查證系爭遺囑係有效無誤，並依
    法申報繳納或以遺產抵繳遺產稅、清償所欠稅款後，將所餘
    遺產移交被告，其中土地部分係以遺贈辦理移轉登記予被告
    ，嗣於99年5 月31日，林復華律師向本院陳報遺產管理終結
    ，經本院函覆准予備查等情，業據證人林復華律師於本院審
    理中證述屬實（本院卷第164 至166 頁），並經本院依職權
    調閱本院96年度財管字第148 號、97年度家催字第47號、98
    年度司家聲字第222 號核定遺產管理人報酬事件、98年度家
    抗字第62號卷宗核閱屬實。而林復華律師聲請本院對丙○○
    之繼承人、債權人及受遺贈人為公示催告程序，本係依據民
    法第1178條及第1179條第1 項第3 款規定而聲請，於法並無
    不合，且丙○○於系爭遺囑已表明願將所有遺產遺贈予被告
    ，業如上述，是遺產管理人林復華律師於清算遺產內容並繳
    納相關稅賦後，將所餘遺產以遺贈為由移轉登記予被告，於
    法亦無違背。從而，原告上揭主張林復華律師於上揭公示催
    告程序中，將繼承改為遺贈，且將丙○○所遺不動產以遺贈
    為由移轉登記予被告，係於法無據云云，顯不足採。
六、被告辯稱：原告與丙○○固為兄妹關係，惟渠2 人間之親屬
    權利義務關係，因原告於39年8 月10日由丁○○收養而停止
    ，嗣於99年3 月31日始經福建金門地方法院以上揭裁定許可
    終止收養關係，則丙○○於95年10月25日死亡時，原告與
    丙○○間之親屬權利義務關係停止，原告自非丙○○之法定繼
    承人，原告並無受確認判決之法律上利益等語，經查：
  (一)按確認法律關係之訴，非原告有即受確認判決之法律上利益
    者，不得提起之，確認證書真偽或為法律關係之基礎事實存
    否之訴，亦同。前項確認法律關係基礎事實存否之訴，以原
    告不能提起他訴訟者為限，民事訴訟法第247 條定有明文。
    而所謂即受確認判決之法律上利益，係指法律關係之存否不
    明確，原告主觀上認其在法律上之地位有不安之狀態存在，
    且此種不安之狀態，能以確認判決將之除去者而言，若縱經
    法院判決確認，亦不能除去其不安之狀態者，即難認有受確
    認判決之法律上利益（最高法院52年台上字第1240號判例意
    旨參照）。次按「養子女與本生父母及其親屬間之權利義務
    ，於收養關係存續中停止之。」、「養子女及收養效力所及
    之直系血親卑親屬，自收養關係終止時起，回復其本姓，並
    回復其與本生父母及其親屬間之權利義務。但第三人已取得
    之權利，不受影響。」，民法第1077條第2 項前段、第1083
    條分別定有明文。
  (二)本件原告為丙○○之胞兄，而原告前於39年8 月10日為其伯
    父丁○○收養，嗣丁○○於67年2 月10日死亡，經原告向福
    建金門地方法院聲請終止收養關係，福建金門地方法院於99
    年3 月31日以99年度養聲字第1 號裁定許可終止原告與丁○○
    同間之收養關係，該裁定並於同年4 月16日確定在案等情，
    為兩造所不爭執，是原告於丙○○95年10月25日死亡時，其
    尚處於出養狀態中，則原告與丙○○間原兄妹之權利義務關
    係係屬停止，雖然丙○○死亡當時未婚且無子女，父母皆歿
    ，亦無兄弟姊妹尚存，而無民法第1138條所規定之法定繼承
    人存在，惟原告仍無丙○○之繼承權可言，原告縱於99年3
    月31日經法院以上揭裁定許可終止收養關係，惟原告係自99
    年4 月16日上揭裁定確定時起始回復與丙○○間之關係，並
    未溯及既往，且依上揭民法第1083條規定，被告依系爭遺囑
    取得之遺贈權益，並不受影響。是原告並非丙○○之法定繼
    承人，丙○○於系爭遺囑係表明願將所有遺產遺贈予被告之
    意，亦與原告無關，則原告就系爭遺囑之有效與否，尚難認
    有何受確認判決之法律上利益存在。從而，被告上揭辯稱原
    告並無受確認判決之法律上利益等語，應屬可採。
七、綜上所述，本件系爭遺囑符合民法第1194條所規定代筆遺囑
    之要件，應屬有效之遺囑，且原告並非丙○○之法定繼承人
    ，系爭遺囑之內容亦與原告無關，則原告客觀上難認有受確
    認判決之法律上利益存在。從而，原告依據民事訴訟法第24
    7 條規定提起本訴，並請求確認系爭遺囑無效，自無理由，
    應予駁回。
八、兩造其餘之攻擊、防禦方法及所提之證據，本院經審酌核與
    上揭判決結果不生影響，爰不另一一論述指駁，併予敘明。
九、據上論結，本件原告之訴為無理由，依民事訴訟法第78條，
    判決如主文。
中　　華　　民　　國　 　100 　年　　 5　  月　  9　　日
                         家事法庭法　官　呂憲雄
以上正本係照原本作成。 
如對本判決上訴，須於判決送達後20日內向本院提出上訴狀。如
委任律師提起上訴者，應一併繳納上訴審裁判費。
中　　華　　民　　國　 　100 　年　　 5　  月　  9　　日
                                 書記官　沈　蘊